【裁判字號】    97,訴,1912
【裁判日期】    970625
【裁判案由】    偽造有價證券等
【裁判全文】
臺灣臺中地方法院刑事判決              97年度訴字第1912號
公  訴  人  臺灣臺中地方法院檢察署檢察官
被      告  甲○○
指定辯護人  本院公設辯護人  戊○○
上列被告因偽造有價證券等案件，經檢察官提起公訴（九十七年
度偵緝字第三二八號），本院判決如下：
    主    文
甲○○意圖供行使之用，而偽造有價證券，處有期徒刑壹年捌月
；緩刑肆年，緩刑期內付保護管束。
偽造之貸款暨動產抵押契約書及授權書上偽造「乙○○」之署名
各壹枚（合計貳枚）、如附表所示本票上「乙○○」為發票人名
義之偽造部分，均沒收。
    犯罪事實
一、甲○○前未曾因故意犯罪受有期徒刑以上刑之宣告，其於民
    國九十四年三月二日，在其位於臺中縣大里市○○○街一二
    二號住處內，以動產擔保交易動產抵押之方式，向遠東國際
    商業銀行股份有限公司臺北逸仙分公司（下稱遠東商銀）購
    買福特廠牌、車牌號碼2N－4978號自用小客車一輛，雙方並
    約定買賣前揭自用小客車之價金新台幣（下同）二十五萬三
    千七百四十八元，連同甲○○另向遠東商銀所貸借之款項十
    三萬六千二百五十二元，合計借款為三十九萬元，其清償應
    自九十四年三月四日起至九十八年三月一日止，分四十八期
    給付，每月一期，每期於每月之一日支付一萬一千七百元，
    並依動產擔保交易法規定將前開車輛向監理機關辦理動產抵
    押設定予遠東商銀，嗣遠東商銀且於九十四年九月十二日將
    上開動產抵押債權讓與裕融企業股份有限公司（下稱裕融公
    司），並向監理機關為債權人之變更登記。甲○○於締結前
    開貸款暨動產抵押契約時，明知未得其女兒乙○○之同意或
    授權，仍基於意圖供行使之用而偽造有價證券、意圖為自己
    不法所有與行使偽造私文書之犯意，先佯向遠東商銀之對保
    人員林永福表示乙○○同意為本票之共同發票人，並在如附
    表所示本票上另一「發票人簽名蓋章」欄內，擅自偽簽「乙
    ○○」之姓名及盜用「乙○○」留存於家中之印章，蓋印於
    該本票上後，將之交予林永福而行使之；復在遠東商銀所提
    出之貸款暨動產抵押契約書上連帶保證人欄與授權書上立授
    權書人欄內，分別偽簽「乙○○」之署名一枚，並於署名下
    方盜蓋「乙○○」印章之印文各一枚，而接續偽造完成表彰
    乙○○願擔任系爭汽車貸款之連帶保證人與乙○○亦同意授
    權遠東商銀或其指定人得視實際狀況自行填載本票之事項，
    並行使票據上權利之私文書，且亦將之提出予林永福而行使
    ；甲○○即藉此方式偽造以乙○○為共同發票人之本票一紙
    ，暨乙○○為連帶保證人及立授權書人之貸款暨動產抵押契
    約書與授權書，並據以向遠東商銀辦理貸款暨動產抵押契約
    之締結手續，足以生損害於乙○○以及遠東商銀評估核准貸
    款與否之正確性。嗣遠東商銀乃於九十四年三月一日依約核
    貸撥款三十九萬元與甲○○，其中除十三萬六千二百五十二
    元為甲○○另向遠東商銀所貸借之款項外，其餘則充墊為甲
    ○○之購車款。之後，因甲○○未按時繳納分期款，前開貸
    款債權之受讓人裕融公司乃持如附表所示之本票為本票裁定
    後，聲請對乙○○為強制執行，經乙○○提起民事確認本票
    債權不存在之訴，並獲取勝訴判決確定，裕融公司始得悉上
    情。
二、案經裕融公司訴請臺灣臺中地方法院檢察署檢察官偵查起訴
    。
    理    由
一、上揭犯罪事實，除據被告甲○○於偵查及本院訊問時均供承
    無隱外，並經被害人即裕融公司之告訴代理人丙○○、證人
    即亦為被害人之乙○○先後於偵查中均指證甚詳〔見他字卷
    第二三頁至第二四頁。按被告以外之人（包括證人、鑑定人
    、告訴人、被害人及共同被告等）於審判外之陳述雖不符刑
    事訴訟法第一百五十九條之一至之四等四條之規定，而經當
    事人於審判程序同意作為證據，法院審酌該言詞陳述或書面
    陳述作成時之情況，認為適當者，亦得為證據；當事人、代
    理人或辯護人於法院調查證據時，知有刑事訴訟法第一百五
    十九條第一項不得為證據之情形，而未於言詞辯論終結前聲
    明異議者，視為有前項之同意，同法第一百五十九條之五定
    有明文。立法意旨在於傳聞證據未經當事人之反對詰問予以
    核實，原則上先予排除；惟若當事人已放棄反對詰問權，於
    審判程序中表明同意該等傳聞證據可作為證據；或於言詞辯
    論終結前未聲明異議，基於尊重當事人對傳聞證據之處分權
    及證據資料愈豐富，愈有助於真實發見之理念，且強化言詞
    辯論主義，使訴訟程序得以順暢進行，上開傳聞證據亦均具
    有證據能力。本件被告及其指定辯護人已於本院表示就裕融
    公司之告訴代理人丙○○與證人乙○○於偵查中之言詞陳述
    內容並無異見，且同意作為證據（見本院卷第一四頁），經
    本院審酌此等陳述作成時之客觀狀況，並無任何遭不當施壓
    或干擾，亦未有事證顯示其有遭受不當取供之情形，因認以
    之作為本案之證據亦屬適當，依上開刑事訴訟法第一百五十
    九條之五第一項之規定，自得作為證據使用〕；且被告本件
    犯行另有本院民事判決、動產擔保交易動產抵押設定債權人
    變更登記申請書各一份，暨被告所偽造之貸款暨動產抵押契
    約書一份、本票及授權書各一紙等件（均影本）附卷足徵（
    見他字卷第九頁至第一０頁、第一三頁至第一六頁），是被
    告所為自白，核既與客觀事實相符，自足堪信實。綜此，本
    件事證已臻明確，被告犯行洵堪認定。
二、核被告甲○○所為：
  (一)按行使偽造有價證券，以取得票面價值之對價，固不另論詐
    欺罪，但如以偽造之有價證券供作擔保或作為新債清償而借
    款，則其借款之行為，為行使有價證券以外之另一行為，其
    間有方法結果關係，應論以詐欺罪之牽連犯，此有最高法院
    六十二年度第一次刑庭庭長會議決議意旨足資參照。本件被
    告甲○○為獲遠東商銀同意其貸款，竟向不知情之遠東商銀
    對保人員林永福佯稱已徵得其女乙○○之同意為供擔保本票
    之共同發票人，並在如附表所示之本票上，擅自偽造「乙○
    ○」之署押及盜蓋「乙○○」留存於家中之印章以為共同發
    票人，而以該本票供作其向遠東商銀借款之擔保，致使遠東
    商銀承辦人員不查，乃同意貸借被告款項，被告因而獲得貸
    款之不法利得，是核其此部分所為，應係犯刑法第二百零一
    條第一項之意圖供行使之用而偽造有價證券罪及同法第三百
    三十九條第一項之詐欺取財罪（按九十五年七月一日修正公
    佈施行之刑法第二條第一項明文：「行為後法律有變更者，
    適用行為時之法律。但行為後之法律有利於行為人者，適用
    最有利於行為人之法律。」改採「從舊從輕」主義，係規範
    行為後法律變更所衍生新舊法律比較適用之準據法，以適用
    最有利於行為人之法律為原則。據此，法院裁判時已在新法
    施行之後，雖新舊法之內容有所修正，但對行為人倘無有利
    或不利之情形者（例如僅修正法律用語，新舊法法定仍屬相
    同），即無適用上開規定為新舊法比較之問題。查刑法第二
    百零一條第一項之偽造有價證券罪與同法第三百三十九條第
    一項之詐欺取財罪，法定刑分別得併科及科或併科銀元三千
    元與一千元以下罰金，據修正後刑法施行法增訂第一條之一
    ：「中華民國九十四年一月七日刑法修正施行後，刑法分則
    編所定罰金之貨幣單位為新臺幣。九十四年一月七日刑法修
    正時，刑法分則編未修正之條文定有罰金者，自九十四年一
    月七日刑法修正施行後就其所定數額提高為三十倍。但七十
    二年六月二十六日至九十四年一月七日新增或修正之條文，
    就其所定數額提高為三倍」，是依修正後之法律，刑法第二
    百零一條第一項之偽造有價證券罪與同法第三百三十九條第
    一項之詐欺取財罪所得併科及科或併科處之罰金刑最高各為
    新臺幣九萬元與三萬元（三千元×三十及一千元三十）；
    而依被告行為時之刑罰法律，即罰金罰鍰提高標準條例第一
    條前段規定之提高倍數十倍元計算，此二罪之罰金刑最高分
    別為銀元三萬元及一萬元，若依現行法規所定貨幣單位折算
    新臺幣條例第二條之規定換算為新臺幣，最高額與新法同為
    新臺幣九萬元及三萬元。因此，比較上述修正前、後之刑罰
    法律，並無所謂「有利或不利」之情形，是此部分自無適用
    修正後刑法第二條第一項之規定比較新舊法適用之問題，依
    一般法律適用原則，自應逕行引用現行法即修正後之刑法法
    律規定）。
  (二)被告甲○○在如附表所示之本票上「發票人」欄內擅自偽簽
    「乙○○」署名及盜蓋「乙○○」之印章各一枚，其偽造署
    押、盜用印章為偽造有價證券之部分行為；又其行使偽造有
    價證券之低度行為應為偽造有價證券之高度行為所吸收，均
    不另論罪。
  (三)另被告甲○○復於遠東商銀所提出之貸款暨動產抵押契約書
    上連帶保證人欄與授權書上立授權書人欄內分別偽簽「乙○
    ○」之署名一枚，並於署名下方盜蓋「乙○○」印章之印文
    各一枚，而接續偽造完成表彰證人乙○○願擔任系爭汽車貸
    款之連帶保證人與其亦同意授權遠東商銀或其指定人得視實
    際狀況自行填載本票之事項，並行使票據上權利之私文書，
    且將之提出予遠東商銀對保人員林永福而行使，足生損害於
    證人乙○○以及遠東商銀評估核准貸款與否之正確性，核被
    告此部分所為，則係犯係犯刑法第二百十六條、第二百十條
    之行使偽造私文書罪。
   (四)被告甲○○為偽造前揭貸款暨動產抵押契約書與授權書等
     私文書，而盜用「乙○○」之印章，並偽造「乙○○」署
     押之行為，亦咸為偽造私文書之部分行為，均不另論罪。
     另被告偽造該等私文書後，復持以行使，偽造之低度行為
     ，分別為行使之高度行為所吸收，亦不另論罪。
   (五)被告甲○○於承購車輛並辦理汽車貸款之時，佯示已得其
     女乙○○之同意擔任連帶保證人與立授權書人，分別在上
     開貸款暨動產抵押契約書與授權書上二次盜蓋「乙○○」
     之印章及偽簽「乙○○」之署名而偽造私文書，並持以行
     使之行為，均係利用同一機會，於時間、地點均密接之情
     形下，就同一犯罪構成要件事實，本於單一犯意接續進行
     ，為接續犯，應逕論以單一之行使偽造文書罪。
   (六)被告甲○○所犯上開偽造有價證券罪、詐欺取財罪及行使
     偽造私文書罪間，具有方法目的之牽連關係，應依修正前
     刑法第五十五條後段規定，從一較重之偽造有價證券罪處
     斷（被告行為後，刑法及刑法施行法業於九十四年二月二
     日經總統以華總一義字第０九四０００一四九０一號令修
     正公布，並於九十五年七月一日施行。按行為後法律有變
     更者，適用行為時之法律，但行為後之法律有利於行為人
     者，適用最有利於行為人之法律，現行刑法第二條第一項
     定有明文。此條規定乃與刑法第一條罪刑法定主義契合，
     而貫徹法律禁止溯及既往原則，係規範行為後法律變更所
     生新舊法律比較適用之準據法，是刑法第二條本身雖經修
     正，但刑法第二條既屬適用法律之準據法，本身尚無比較
     新舊法之問題，應一律適用裁判時之現行刑法第二條規定
     以決定適用之刑罰法律，先予辨明。而按被告行為後，刑
     法第五十五條後段之牽連犯規定亦於九十四年一月七日經
     刪除，並於九十五年七月一日生效，是於新法修正施行後
     ，被告本件所為偽造有價證券、詐欺取財及行使偽造私文
     書等犯行，即須分論併罰。經比較新舊法之規定，修正後
     之規定對於被告較為不利，依刑法第二條第一項前段之規
     定，自應適用行為時且較有利於被告之法律，即修正前刑
     法第五十五條後段之規定，從較重之偽造有價證券罪一罪
     予以論處）。起訴意旨未為法律修正之比較適用，逕認被
     告所犯各罪，屬犯意各別，且行為互殊，應予分論併罰，
     容有違誤，應併指明。另檢察官於起訴書中雖未論及被告
     偽造有價證券犯行部分，另涉犯有刑法第三百三十九條第
     一項之詐欺取財罪，然因與前揭經起訴論罪之偽造有價證
     券罪犯行部分，有刑法修正前牽連犯之裁判上一罪關係，
     該部分本為起訴效力所及，本院自應併予審究。
   (七)被告甲○○為承購車輛並辦理汽車貸款手續，欠缺周詳考
     慮，在未徵得證人乙○○之應允前，即圖一時之便利，恣
     意為本件偽造有價證券犯行，故值非難；惟其偽造有價證
     券之數量僅有一張，與一般擾亂金融秩序之經濟犯罪者迥
     異，被告且為如附表所示本票之共同發票人，仍須連帶負
     擔該本票債務。另被告嗣後已就前開貸款債務與告訴人裕
     融公司達成和解，有刑事和解書一紙在卷可憑（見本院卷
     第二八頁），犯罪後態度堪稱良好，本院衡其情狀，認倘
     處以法定本刑之最低刑即三年有期徒刑，猶嫌過重，是本
     件情輕法重，在客觀上足以使人心生同情，被告犯罪情狀
     尚堪憫恕，爰依修正後刑法第五十九條之規定，酌量減輕
     其刑（修正後刑法第五十九條之規定，為法院就酌減審認
     標準見解之明文化，非屬法律之變更，不生比較適用之問
     題）。
三、爰審酌被告甲○○犯罪之動機、目的、手段、品行，本件犯
    罪之情節係以偽造有價證券、行使偽造私文書等方式，破壞
    社會經濟秩序，並足以生損害於證人乙○○及遠東商銀評估
    核准貸款與否之正確性；兼衡酌被告偽造本票之張數僅一張
    、票面金額為三十萬元之犯罪所生具體損害，暨被告犯後業
    已坦承犯行，深具悔意，犯罪後態度尚稱良好等一切情狀，
    量處如主文所示之刑。又被告犯罪時間雖在九十六年四月二
    十四日以前，但因本件宣告刑為有期徒刑一年八月，已逾有
    期徒刑一年六月，依中華民國九十六年罪犯減刑條例第三條
    第一項第十五款之規定，不予減刑。末查，被告前未曾受有
    期徒刑以上刑之宣告，有臺灣高等法院被告前案紀錄表在卷
    可考，其因疏於思慮致觸犯本件犯行，犯後已供認犯罪無隱
    ，頗見悔意，且已與告訴人裕融公司達成和解，積極賠償告
    訴人裕融公司所蒙受之損失，業如前述，被告經此偵審程序
    及罪刑宣告之教訓，當能知所警惕，信無再犯之虞，本院綜
    核各情，認其所受上開宣告之刑，以暫不執行為適當，爰併
    宣告緩刑四年，以啟自新，併觀後效（緩刑規定應無新舊法
    比較問題，刑法第二條第一項所能處理之問題，僅限於行為
    可罰性的法律規範變更適用關係，緩刑規定此種刑之宣告規
    範發生變更時，其適用關係必須是以裁判時之法律為準，最
    高法院九十五年度第八次刑事庭會議決議參照）。另依修正
    後刑法第二條第二項規定，非拘束人身自由之保安處分，適
    用裁判時之法律；本院為確實導正被告上述錯誤偏差行為，
    使其能建立正確之法律觀念，並為提供被告必要之協助及督
    促，爰依修正後刑法第九十三條第一項之規定，併宣告其於
    緩刑期內付保護管束，俾由地方法院檢察署之觀護人予以適
    當之督促，並發揮緩刑制度之立意。
四、又偽造之有價證券固應依刑法第二百零五條之規定沒收之，
    惟按票據之偽造或票據上簽名之偽造，不影響於真正簽名之
    效力，票據法第十五條定有明文。本件如附表所示之本票，
    係以被告甲○○及證人乙○○為共同發票人，僅「乙○○」
    部分為偽造，被告之簽名既為真正，是被告為發票人部分則
    仍屬有效之票據，不在應依法沒收之列（最高法院八十四年
    台上字第一五五０號判例可資參照），亦即如附表所示之本
    票上「乙○○」為發票人名義之偽造部分，應依刑法第二百
    零五條規定宣告沒收。該本票偽造部分既經宣告沒收，其上
    偽造之「乙○○」署名一枚自當兼括及之，無庸再依刑法第
    二百十九條之規定重複諭知沒收。另被告所偽造之上揭貸款
    暨動產抵押契約書與授權書，既已交由遠東商銀承辦人員，
    表明欲承購車輛，並辦理汽車貸款事宜，且由遠東商銀收取
    存查，已非屬被告所有，自不得依刑法第三十八條第一項第
    二款之規定予以整份沒收；然因其上被告所接續偽為之「乙
    ○○」署名各一枚（合計二枚），仍不失為被告所偽造之署
    押，應不問屬於被告與否，逕依刑法第二百十九條之規定，
    併予以宣告沒收。至被告所盜用「乙○○」之印章一顆，因
    係證人乙○○留存置放於家中之印章，非屬偽造；又盜用他
    人真正印章所蓋之印文，並非偽造印章之印文，不在刑法第
    二百十九條所定必須沒收之列（最高法院四十八年台上字第
    一一三號判例意旨參照），是前述貸款暨動產抵押契約書與
    授權書上所盜蓋之「乙○○」之印文亦非為偽造；核既均與
    刑法第二百十九條所定義務沒收之要件不合，爰不併為沒收
    之諭知，均併此敘明之。
據上論斷，應依刑事訴訟法第二百九十九條第一項前段，刑法第
二條第一項前段、第二項、第二百零一條第一項、第二百十六條
、第二百十條、第三百三十九條第一項、第五十九條、第七十四
條第一項第一款、第九十三條第一項、第二百零五條、第二百十
九條，修正前刑法第五十五條，刑法施行法第一條之一第一項、
第二項前段，判決如主文。
本案經檢察官丁○○到庭執行職務。
中    華    民    國    97    年    6     月    25    日
                  刑事第三庭  審判長法  官  賴恭利
                                    法  官  黃松竹
                                    法  官  陳思成
上正本證明與原本無異。
如不服本判決，應於收受送達後10日內向本院提出上訴書狀（應
敘述具體理由並附繕本）。
上訴書狀如未敘述理由，應於上訴期間屆滿後20日內補提理由書
於本院。
                                    書記官  吳詩琳
中    華    民    國    97    年    6     月    25    日
附錄論罪科刑法條
刑法第二百零一條第一項：
意圖供行使之用，而偽造、變造公債票、公司股票或其他有價證
券者，處三年以上十年以下有期徒刑，得併科三千元以下罰金。
刑法第二百十六條
行使第二百十條至第二百十五條之文書者，依偽造、變造文書或
登載不實事項或使登載不實事項之規定處斷。
刑法第二百十條
偽造、變造私文書，足以生損害於公眾或他人者，處五年以下有
期徒刑。
刑法第三百三十九條第一項
意圖為自己或第三人不法之所有，以詐術使人將本人或第三人之
物交付者，處五年以下有期徒刑、拘役或科或併科一千元以下罰
金。
附表：
┌──┬────┬────┬─────────┬──────────┬──┐
│編號│ 發票日 │ 到期日 │票面金額（新台幣）│  受     款     人  │備註│
├──┼────┼────┼─────────┼──────────┼──┤
│ 一 │94.03.02│94.05.03│三十九萬元        │遠東國際商業銀行或其│    │
│    │        │        │                  │指定人裕融企業股份有│    │
│    │        │        │                  │限公司              │    │
└──┴────┴────┴─────────┴──────────┴──┘


司法院資訊處製作；財團法人民間司法改革基金會備份。
